【裁判字號】    98,交上易,211
【裁判日期】    981120
【裁判案由】    過失傷害
【裁判全文】
臺灣高等法院刑事判決               98年度交上易字第211號
上  訴  人  臺灣板橋地方法院檢察署檢察官
被      告  甲○○
上列上訴人，因被告過失傷害案件，不服臺灣板橋地方法院98年
度交易字第170 號，中華民國98年6月8日第一審判決（聲請簡易
判決處刑案號：臺灣板橋地方法院檢察署97年度調偵字第1413號
），提起上訴，本院判決如下：
    主  文
原判決撤銷。
甲○○因過失傷害人，處拘役伍拾日，如易科罰金，以新台幣壹
仟元折算壹日。
    事  實
一、甲○○於民國（下同）97年3月5日中午12時許，駕駛車號6T
    -3881 號自小客車，沿臺北縣中和市○○路往新店方向行駛
    ，行經臺北縣中和市○○路與安平路口時，應注意車前狀況
    ，且依當時情形並無不能注意之情事，竟疏未注意貿然直行
    ，並以時速逾七十公里速度行駛，而與駕駛車號BDE-817 號
    重型機車由臺北縣中和市○○路往安平路方向，闖紅燈行駛
    之乙○○發生擦撞，致乙○○受有胸部挫傷合併左側血胸及
    3、4、5、6、7、8、 9、10肋骨骨折、頭部外傷合併腦震盪
    、左側第四對腦神經損傷合併複視、多處擦傷、低血鈉之傷
    害，甲○○於肇事後，未為有偵查犯罪職權之機關或公務員
    發覺前，主動向前往處理員警自首而接受裁判。
二、案經乙○○訴由臺北縣政府警察局中和分局報請臺灣板橋地
    方法院檢察署檢察官偵查起訴。
    理  由
甲、證據能力之說明：
一、按，被告以外之人於審判外之陳述，經當事人於審判程序同
    意作為證據，法院審酌該言詞陳述或書面陳述作成時之情況
    ，認為適當者，亦得為證據。當事人、代理人或辯護人於法
    院調查證據時，知有第159條第1項不得為證據之情形，而未
    於言詞辯論終結前聲明異議，視為有前項之同意，刑事訴訟
    法第159條之5，定有明文。
二、本案卷附言詞陳述及書面證據，經法院於準備程序及審理時
    提示被告、辯護人、檢察官後均表示無意見，且迄言詞辯論
    終結前亦未聲明異議，可認為均同意作為證據，本院審酌該
    等證據之取得過程並無瑕疵，與本案待證事實間復具有相當
    之關聯性，以之為本案證據尚無不當，自得採為證據。
乙、實體方面:
一、訊據被告甲○○，固坦承於上開時地駕駛汽車與告訴人騎乘
    之機車發生碰撞，告訴人因此受有傷害等情，惟矢口否認有
    過失傷害犯行，先後辯稱：當時車流量很多，其旁邊車子滿
    滿的，無法看到右邊的車輛，經過路口時告訴人就闖紅燈衝
    出來，其反應不及，但已有踩煞車及按喇叭，其當時亦沒有
    超速行駛云云。惟查：
(一)本案肇事地點係臺北縣中和市○○路與安平路口Ｔ字路口，
    被告駕車行進方向係沿景平路往新店方向行駛，告訴人則由
    景平路欲左轉往安平路向行駛等情，業據被告甲○○於警詢
    、偵查及原審供承不諱，核與告訴人於警詢、偵查證述情節
    相符，復有交通事故現場草圖、道路交通事故現場圖、道路
    交通事故調查報告表(一)(二)、現場相片等附卷可稽（偵卷15至
    18、24至40頁），此車禍情節，洵堪認定。又告訴人因本件
    車禍受有胸部挫傷合併左側血胸及3、4、5、6、7、8 、9、
    10肋骨骨折、頭部外傷合併腦震盪、左側第四對腦神經損傷
    合併複視、多處擦傷、低血鈉之傷害，並有診斷證明書在卷
    可憑，且為被告所不爭執，是本件被害人傷勢與本件車禍間
    具有因果關係，亦堪認定。
(二)被告辯稱：當時是告訴人闖紅燈衝出來，其反應不及乙節，
    因已為告訴人於警詢及偵查中所否認（偵卷10、84、85頁）
    。是本案所應審究者為事故發生時，被告與告訴人雙方行車
    方向之交通號誌燈情形、被告行經肇事路口時有無超速行駛
    情形、被告當時是否能注意告訴人行進動向，及是否因超速
    而無充裕時間可採取適當措施之情形。茲查：
  1.事故發生時，肇事路口交通號誌燈指示情形：
    (1)本件車禍發生時景平路上交通號誌係綠燈事實，迭據證人
      蕭文聖警訊中陳稱：「我們沿景平路往新店方向行駛，我
      坐在6T-3881 號的右前座，到達景平路、安平路口前，我
      們行駛於內側車道，我們的方向是綠燈，我看到有1 台白
      色機車自我右前方先闖紅燈直行往安平路方向，對方是尾
      隨該白色機車一起闖紅燈出來」等語（偵卷7 頁）、偵查
      中證稱：「當天被告駕駛自小客車由中和景平路往秀朗橋
      、新店方向行駛，我坐在駕駛座，我們行駛在內側車道，
      當時告訴人騎機車往安平路方向行駛，安平路是單行道，
      只能進去不能出來，告訴人是自景平路往安平路方向行駛
      尾隨一台白色機車出來，我們有先看到那輛白色機車，我
      們閃避那台白色機車後，車頭偏右，因為告訴人也緊在後
      闖紅燈，我們來不及再將車頭拉左，已經來不及反應，所
      以才與告訴人發生擦撞」等語（偵卷52頁），於原審98年
      5月4日審理時證稱:「（辯護人問:當時案發經過？）我坐
      在被告車子副駕駛座，我們是從景平路往新店方向行駛，
      在景平路路口號誌是紅燈剛轉換成綠燈，被告的車子正準
      備要起步，一輛白色機車突然衝出來，我們做閃避白色機
      車的動作，然後，告訴人的車子是尾隨白色機車後面也是
      突然衝出來，我們來不及閃避，就撞到告訴人」、「（檢
      察官問：你們在景平路等紅燈多久時間？）我們到快到路
      口之前還是紅燈，我們在減慢車速中，就已經變綠燈，我
      們之前還有一輛計程車先走」、「（檢察官問：變綠燈時
      ，你們距離路口停止線多遠？）沒有辦法回答，我們前面
      只有一輛計程車，距離該計程車大約有二、三台車身」等
      語。
    (2)原審當庭勘驗肇事路口於安平路上監視器錄影光碟內容，
      雖未錄到上開肇事路口之交通號誌指示情形，但發現: 「
      1.監視器畫面0:1秒至0:52秒間:景平路往新店方向、景平
      路往板橋方向，雙向均有車輛通行。2.監視器畫面0:10秒
      至0：11秒間:在景平路往新店方向左轉車道以外最內側車
      道，出現一小客車影像直駛過，車後並有大量煙塵，之後
      出現一機車影像，本為直立，後倒在地上」等情（原審卷
      71、72頁之勘驗筆錄），參佐證人即現場處理警員陳柏源
      於原審98年3月2日訊問時證稱：「當安平路上的燈號是綠
      燈的時候，景平往新店的燈號應該是一個紅燈再加一個左
      轉綠燈即只能左轉」等語，足認本件事故發生時，景平路
      上直行方向，應已係綠燈，而安平路上燈號則應為紅燈，
      甚為明確，因此，告訴人當時騎機車欲由景平路左轉安平
      路時，應係闖紅燈駛入該路口，洵堪認定。
    (3)按「駕駛人駕駛汽車，應遵守道路交通標誌、標線、號誌
      之指示，並服從執行交通勤務之警察或依法令執行指揮交
      通及交通稽查任務人員之指揮」、「汽車行駛至交岔路口
      ，其行進、轉彎，應依下列規定：一、應遵守燈光號誌或
      交通指揮人員之指揮，遇有交通指揮人員指揮與燈光號誌
      並用時，以交通指揮人員之指揮為準」，道路交通安全規
      則第90條、第102條第1項第1 款，分別定有明文。告訴人
      疏未注意上開規定，率而闖越紅燈進入上開路口致與被告
      駕駛車輛發生碰撞，本院認定告訴人就本件車禍之發生，
      顯有重大過失。
  2.被告於行經肇事路口時，有無超速行駛情形：
    (1)本件肇事路口速限為50公里乙節，有交通部公路總局第一
      區養護工程處中和工務段97年10月9日以一工中字第09700
      06840 號函覆檢送之景平路與安平路口現場標線設置照片
      及平面圖附卷可稽（偵卷98至102頁）。
    (2)依卷附現場處理警員陳柏源所製作之交通事故故現場草圖
      、道路交通事故現場圖、肇事現場照片（偵卷15至26頁及
      原審97年5月4日審判筆錄後】所示煞車痕以觀，可知被告
      車輛煞車痕至少有27.9公尺（以該車較短之右煞車痕計算
      ）。經參照司法行政部函轉交通部道路交通安全督導會訂
      5.4.交導登(62)字第232 號函附之「一般公路汽車煞車距
      離、行車速度對照表」所示，並參酌案發地點之路面狀況
      （依卷附道路交通事故調查表(一)顯示當時為柏油路面、路
      面乾燥，年限則無法得知，故折衷以1年至3年路面計），
      可知被告車輛行進該路段，當時時速應有超過70公里，是
      被告於本件事故發生前有超速行駛事實，洵堪認定，被告
      於本院辯稱未超速行駛云云，難以採信。
  3.被告當時是否能注意告訴人行進之動向，及是否因超速而無
    充裕時間可採取適當措施情形？
    (1)按，汽車駕駛人，因可信賴其他參與交通之對方亦能遵守
      交通規則，且衡諸日常生活經驗及一般合理駕駛人之注意
      能力，已為必要之注意，並已採取適當措施，或縱未採取
      適當之措施，仍無法避免交通事故之發生時，該汽車駕駛
      人對於信賴對方亦能遵守交通規則乃竟違規之行為，自無
      預防義務，難謂該汽車駕駛人即有能注意而不注意之過失
      ，而令負過失責任（最高法院90年度臺上字第2400號判決
      ）。
    (2)本件車禍發生係因告訴人於行經肇事路口時有貿然闖紅燈
      情事，故對本件車禍肇事原因，負有重大過失責任，已據
      認定如前，參酌證人蕭文聖於原審98年5月4日審理時證稱
      ：「（當時）一輛白色機車突然衝出來，我們做閃避白色
      機車的動作，然後，告訴人的車子是尾隨白色機車後面也
      是突然衝出來，我們來不及閃避，就撞到告訴人」、「（
      辯護人問：被告車子是開到哪個地點你才看到告訴人機車
      才竄出來？）剛過停止線」、「（辯護人問：你看到告訴
      人機車出來時，告訴人機車距離被告車子距離多長？）不
      到一公尺，已經剛閃過白色機車之後，不到一公尺，告訴
      人機車就衝過來」、「（辯護人問：你們為何會那麼晚看
      到告訴人機車衝出來？）因為那時候是紅燈，一、二線道
      都是車子，而且公車也擋住，無法看到」、「（檢察官問
      ：你們接近安平路路口時，右側車輛是否很多？）是」、
      「（檢察官問：你們右側車輛是行駛中還是停止中？）有
      些剛起步，有些還在靜止中」、「（檢察官問：你前面提
      到的白色機車是從何處過來？）我們右側，往安平路過去
      」、「（檢察官問：你看到白色機車的時候，那輛機車在
      何處？）已經在我們正前方」、「（檢察官問：距離你們
      正前方多遠？）快三公尺」、「（檢察官問：告訴人機車
      距離白色機車多遠？）很近，以機車車身來算，大約是二
      至三台機車車身距離」、「（檢察官問：一開始發現告訴
      人機車的時候，告訴人機車在何位置？）我看到時，機車
      就已經在我們右前方，已經快撞擊到了，因為我坐在副駕
      駛座，右邊都是公車，因為第一、二線都有公車站，最外
      側二個車道都有公車停著，還有直行的機車還沒有起動，
      只有幾台機車起步，所以我的視線都被擋住，直到告訴人
      機車接近時，我才看到」、「（檢察官問：被告何時開始
      煞車？）第一輛白色機車衝出來時，被告就煞車往右閃，
      之後告訴人機車就往我們右前輪撞下去」等語。
    (3)再依卷附現場照片所示（偵卷24至26頁），上開Ｔ字路口
      右方附近確有多個公車站牌之事實，綜情以觀，足認被告
      所辯因當時車流量很多，致無法看到Ｔ字路口右邊車輛之
      行進動向乙節，雖非無憑，但依被告所辯，及證人蕭文聖
      上開偵審中所證：被告汽車行進方向係由紅燈轉換為綠燈
      ，則被告當時行車速度高達時速逾七十公里（已如上述）
      ，是被告雖係於綠燈號誌指示進入上開路口，於路口擁有
      『路權』，得優先通行，而當時安平路方向號誌為紅燈，
      被告可信賴紅燈方向右方來車，均能遵守號誌管制以讓之
      先行，詎告訴人卻違反此信賴貿然闖紅燈而來，被告於此
      高速行駛、旁復有乘客情形下，是否難以注意防範，已非
      無疑，又被告並非全然均遵守交通規則，其能否主張信賴
      原則，亦非無疑。
二、次查：
(一)被告於行經上開路口時，確有超速行駛之事實，業如前述，
    茲二車於路口相撞之肇事責任歸屬，除參酌各該路口路況、
    駕駛人車速外，尤重二車相對位置，以判明其分別通過上開
    路口之時間及相對車輛為適當措施反應時間。本件縱令被告
    依法定速限50公里之時速行駛，依交通部66年10月27日交路
    （66）字第10275 號函所附汽車行駛距離及反應距離一覽表
    所示，駕駛人之一般平均反應力為4分之3秒，故時速50公里
    時，駕駛人反應距離（即發現狀況後至開始煞車時車輛行駛
    距離，不包含開始煞車後之煞車距離）為10.40 公尺，再加
    計時速50公里車輛在瀝青乾燥、1年至3年路面之煞車距離為
    13公尺（前開所示之「一般公路汽車煞車距離、行車速度對
    照表」），可知被告需有23.4公尺之距離才可完全煞停。
(二)觀諸證人蕭文聖前開證詞及告訴人於偵查中陳稱：「我當時
    確實是跟在一輛機車後方往安平路方向行駛，我不記得該機
    車的顏色為何，當時我在安平路與景平路口往安平路口方向
    行駛時沒有注意到是否有很多車和我一起起步，因我是第二
    輛車，不知道後方有無很多車，我被被告撞到的位置是在內
    外車道中間分隔線的位置，即接近內側車道的位置」等語（
    偵卷84頁），以及被告於原審98年5 月25日審理時陳稱：「
    （檢察官問：當時你發現時，告訴人機車在何位置？）右前
    大約不到『10M』 ，當時告訴人的機車是從我的右側斜開過
    去」、「（檢察官問：當時你看到時，如何反應？）我先偏
    右閃，因為在告訴人前方5 或6M左右，有壹台機車闖紅燈，
    接著看到告訴人的機車，就往左一點，並踩煞車」、「（檢
    察官問：你有看到告訴人的機車是從哪邊騎出來的？）我看
    到告訴人的機車時，他已經在我右側車道」等語，可見告訴
    人於闖紅燈後，行至內外側車道中間前，因被告右邊視線尚
    遭外側一、二道行駛公車阻擋，故被告發現告訴人機車行進
    動向時，應在其車前不到20公尺內，當時除告訴人外，尚有
    在告訴人前方機車擅闖紅燈，是被告就此瞬間突然車前狀況
    ，所辯其無完全煞停之反應距離乙節，雖非無憑。惟被告如
    在50公里限速下，以30公里、40公里速度行駛，其所需煞停
    距離為10.84公尺、16.72公尺，與原審上開認定，即有明顯
    差距，而每人對特定時空瞬間判斷，各有差異，再加以原審
    勘驗車禍發生前之光碟所示：監視器畫面0：10秒至0：11秒
    間，在景平路往新店方向左轉車道以外最內側車道出現一小
    客車影像直駛過，車後並有大量煙塵，之後出現一機車影像
    ，本為直立，後倒在地上，是以被告於肇事前是否車行方向
    有甚多車輛，以致其無法看清所有角度，亦有可疑，則被告
    若未超速行駛，且車行方向甫由紅燈變為綠燈，如以五十公
    里以下限速起步正常前進，右前方復有二部機車先後闖紅燈
    ，以被告年紀而言，既可閃過前方機車，卻無法避免與告訴
    人騎乘之機車相撞，對照現場圖所劃製煞車等跡證，能否謂
    被告有盡其應有注意義務及防止結果發生情形，在在可疑。
(三)本案雖經台灣省台北縣車輛行車事故鑑定委員會97年9月4日
    函文，以「雙方行向不明，即分屬不同號誌時相，路權也因
    號誌之變換而改變」、「肇事當時之號誌情形如何，因卷內
    所附資料不足，所以無法確認何者未依號誌指示行駛，故本
    案無法據以鑑定」（偵卷79頁），再經臺灣省車輛行車事故
    覆議鑑定委員會採認同一見解（調偵卷5 頁），而被告及告
    訴人就各自行進方向號誌，於偵審中有不同陳稱，本院綜合
    上情，認定被告車輛行進方向係綠燈，但亦認定被告有超速
    行駛之違規情節。況最高限速係最高行進車速之限制，駕駛
    人非必需要行駛至該限速，本件肇事地點既在內車道，且該
    景平路（含慢車道）係三、四車道，若被告未如此高速行駛
    ，通過該Ｔ型路段時，衡情應可看見右前方之告訴人及另部
    機車有闖紅燈行駛情形，以被告所處行車車道位置、告訴人
    前進方向以觀，被告辯稱其無法避免相撞之發生云云，核係
    卸責之詞，不足採信，從而，被告所辯上情，要屬避重就輕
    之詞，不足採信。被告之罪證明確，其過失傷害犯行，洵堪
    認定，自應依法論科。
三、核被告所為，係犯刑法第284條第1項前段過失傷害罪。被告
    於車禍發生時，停在現場，並於警員到場時坦認犯行，此有
    交通事故肇事人自首情形紀錄表在卷可稽，被告所為，符合
    自首要件，爰依法減輕其刑。原審經審理結果，認被告犯罪
    不能證明，乃為無罪諭知，固非無見。但依上述，本件被告
    無從主張信賴原則，依卷內證據，亦堪認被告有過失，原審
    上開認定自有違誤，檢察官執此指摘原判決不當，為有理由
    ，應由本院撤銷改判。爰審酌被告品行良好，本件過失情節
    較高者為告訴人、被告過失情節較輕，亦符合自首，惟被害
    人受傷不輕，被告車輛逾期未投保強制險，對一般用路人產
    生無法彌補重大損害，被告未與告訴人和解，犯後態度尚好
    等一切情狀，量處被告拘役五十日，並諭知易科罰金之折算
    標準，以示懲儆。
據上論斷，應依刑事訴訟法第369條第1項前段、第364條、第299
條第1項前段，刑法第284條第1項前段、第41條第1項前段、第62
條前段，刑法施行法第1條之1，判決如主文。
本案經檢察官呂光華到庭執行職務。
中    華    民    國    98    年    11    月    20    日
                  刑事第二十一庭審判長法  官  蔡聰明
                                      法  官  楊力進
                                      法  官  趙文卿
以上正本證明與原本無異。
不得上訴。
                                      書記官  陳建邦
中    華    民    國    98    年    11    月    20    日
刑法第284條：
因過失傷害人者，處6月以下有期徒刑、拘役或5百元以下罰金，
致重傷者，處1年以下有期徒刑、拘役或5百元以下罰金。
從事業務之人，因業務上之過失傷害人者，處1 年以下有期徒刑
、拘役或1千元以下罰金，致重傷者，處3年以下有期徒刑、拘役
或2千元以下罰金。


司法院資訊處製作；財團法人民間司法改革基金會備份。
